ACORDAO-COMPLETO-2500588

ACÓRDÃO 60/2022 ATA 1/2022 - PRIMEIRA CÂMARA

VISTOS, relatados e discutidos estes autos que tratam do ato de concessão de aposentadoria emitido pela Fundação Universidade Federal de Mato Grosso, submetido à apreciação deste Tribunal nos termos do art. 71, inciso III, da Constituição Federal.
ACORDAM os Ministros do Tribunal de Contas da União, reunidos em Sessão da Primeira Câmara, diante das razões expostas pelo relator e com fundamento nos arts. 1º, inciso V, e 39, inciso II, da Lei 8.443/1992 e nos arts. 1º, inciso VIII, 17, inciso III, e 259, inciso II, do Regimento Interno do TCU, em:
9.1. considerar legal o ato de concessão de aposentadoria a Maria Salete Ferreira Martins, concedendo-lhe registro;
9.2. encaminhar cópia desta deliberação à Fundação Universidade Federal de Mato Grosso;
9.3. arquivar os presentes autos, nos termos do art. 169, inciso V, do RI/TCU.

Ato de aposentadoria.

Primeira Câmara

Fundação Universidade Federal de Mato Grosso.

3. Interessados/Responsáveis:
3.1. Interessado: Maria Salete Ferreira Martins (XXX.452.944-XX).

13.1. Ministros presentes: Jorge Oliveira (na Presidência) e Walton Alencar Rodrigues (Relator).
13.2. Ministros-Substitutos convocados: Augusto Sherman Cavalcanti e André Luís de Carvalho.
13.3. Ministro-Substituto presente: Weder de Oliveira.

WALTON ALENCAR RODRIGUES

Adoto, como parte do relatório, a instrução da Sefip (peça 5) , que contou com a anuência do corpo diretivo daquela unidade técnica (peça 6) :
"INTRODUÇÃO
1.	Trata-se de ato de aposentadoria, submetido, para fins de registro, à apreciação do Tribunal de Contas da União (TCU) , de acordo com o art. 71, inciso III, da Constituição Federal.  O ato foi cadastrado e disponibilizado ao TCU por intermédio do Sistema e-Pessoal, na forma do art. 2º e 4º da Instrução Normativa TCU 78/2018.
2.	O ato desse processo pertence às seguintes unidades:
2.1.	Unidade emissora: Fundação Universidade Federal de Mato Grosso.
2.2.	Unidade cadastradora:  Fundação Universidade Federal de Mato Grosso.
2.3.	Subunidade cadastradora: Supervisão de Aposentados e Pensionistas - SAP - GP - CAP - SGP - UFMT.
EXAME TÉCNICO
Procedimentos aplicados
3.	Os procedimentos para exame, apreciação e registro de atos de pessoal encontram-se estabelecidos na Instrução Normativa TCU 78/2018 e na Resolução TCU 206/2007. Essas normas dispõem que os atos de pessoal disponibilizados por meio do e-Pessoal devem ser submetidos previamente a críticas automatizadas, com base em parâmetros predefinidos.
4.	As críticas das informações cadastradas na etapa de coleta do ato foram elaboradas e validadas levando-se em conta as peculiaridades de cada ato. Os itens verificados nessa etapa são inerentes a dados cadastrais, fundamentos legais, mapa de tempo, ficha financeira, assim como eventuais ocorrências de acumulação. Trata-se de verificações abrangentes, minuciosas e precisas e sem a necessidade de ação humana e, portanto, menos suscetível a falhas. As críticas aplicadas estão discriminadas no sistema, no Menu e-Pessoal, opção "Crítica", que podem ser acessadas mediante concessão de perfil específico a servidores do TCU responsáveis pela análise.
5.	Além das críticas automatizadas, há verificação humana adicional no caso de haver alertas do sistema ou informações não formatadas, como esclarecimentos do gestor ou do controle interno.  
6.	As críticas também consideram os registros do Sistema Integrado de Administração de Recursos Humanos (Siape) . O Siape disponibiliza informações atualizadas sobre as parcelas que integram os proventos, diferentemente, portanto, do e-Pessoal, que informa as parcelas no momento do registro do ato. 
7.	Essa confrontação com o Siape fornece uma visão atual e verdadeira da situação, o que permite descaracterizar irregularidades e inconsistências que, embora constantes do e-Pessoal, já foram corrigidas.
8.	As verificações detectadas no ato encontram-se discriminadas na aba de pendências do ato no sistema e-Pessoal, bem como no espelho do ato contemplado por esta instrução.
Exame das Constatações
9.	Ato: 38554/2020 - Inicial - Interessado: MARIA SALETE FERREIRA MARTINS - CPF: XXX.452.944-XX
9.1.	Parecer do Controle Interno: considerar o ato Legal.
9.2.	Constatações e análises: 
9.2.1.	Ato e-Pessoal em substituição a ato Sisac devolvido de acordo com comunicado da presidência do TCU. Data de encaminhamento do ato Sisac ao TCU: 23/12/2016
a.	Justificativa do Gestor de Pessoal: Não há. Verificação efetuada no âmbito do TCU.
b.	Análise do Controle Interno:  Não há. Verificação efetuada no âmbito do TCU.
c.	Análise da Equipe Técnica: Legal
Ato em substituição a ato SISAC devolvido com entrada original no TCU na data de 23/12/2016.
9.2.2.	Houve o registro de pelo menos uma rubrica com 'Denominação para análise pelo TCU = Decisão judicial (10289 - DECISAO JUDICIAL N TRAN JUG AP (Decisão judicial - Outros) - R$ 0,00) .
a.	Justificativa do Gestor de Pessoal: Não há. Verificação efetuada no âmbito do TCU.
b.	Análise do Controle Interno:  Não há. Verificação efetuada no âmbito do TCU.
c.	Análise da Equipe Técnica: Ilegal
Jurisprudência do TCU ensina que tais valores pagos a título de 28,86% já deveriam ter sido absorvidos pelos sucessivos planos de carreira em benefício de todas as carreiras do serviço público.
9.3.	O quadro resumo de ocorrências e, quando for o caso, o detalhamento da norma legal e da jurisprudência para as inconsistências acima elencadas encontra-se no anexo II dessa instrução. 
9.4.	Encaminhamento do ato: 
9.4.1.	Considerar ILEGAL e recusar registro  do ato de Aposentadoria de MARIA SALETE FERREIRA MARTINS do quadro de pessoal do órgão/entidade Fundação Universidade Federal de Mato Grosso, com base nos arts. 71, inciso III, da Constituição Federal, 1º, inciso V, e 39, inciso II, da Lei 8.443/1992 e 260, § 1º, do Regimento Interno.
9.4.2.	Determinar à Secretaria de Fiscalização de Pessoal que monitore o cumprimento da (s) medida (s) indicada (s) para o ato de Aposentadoria de MARIA SALETE FERREIRA MARTINS. 
9.4.3.	Com fulcro no art. 262, caput, do Regimento Interno deste Tribunal, determinar ao órgão/entidade Fundação Universidade Federal de Mato Grosso que: 
a.	dê ciência, no prazo de quinze dias, contados da notificação, do inteiro teor desta deliberação ao interessado, alertando-o de que o efeito suspensivo proveniente da interposição de eventuais recursos junto ao TCU não o exime da devolução dos valores percebidos indevidamente, caso o recurso não seja provido.
b.	emita novo ato, livre da irregularidade ora apontada, em substituição  ao ato de Aposentadoria de MARIA SALETE FERREIRA MARTINS, submetendo-o à nova apreciação por este Tribunal, na forma do artigo 260, caput, também do Regimento.
c.	dispense a devolução dos valores indevidamente recebidos de boa-fé até a data da ciência do órgão/entidade Fundação Universidade Federal de Mato Grosso, do acórdão que vier a ser proferido, com base no Enunciado 106 da Súmula da Jurisprudência do TCU.
d.	promova a exclusão, no prazo 15 (quinze) dias, contados a partir da ciência desta deliberação, sujeitando-se a autoridade administrativa omissa à responsabilidade solidária, da rubrica apontada em face de manifesta ilegalidade, segundo entendimento pacífico do TCU, uma vez que já deveria ter sido absorvida pelos sucessivos planos de carreira.
CONCLUSÃO
10.	A abrangência e a profundidade das verificações levadas a efeito fundamentam convicção de que o ato 38554/2020 pode ser apreciado pela ilegalidade, em razão das irregularidades apontadas no item Exame das Constatações desta instrução, que representam afronta à legislação e à jurisprudência de referência.
11.	O aludido ato deu entrada neste Tribunal há menos de cinco anos, não sendo aplicável, portanto, o procedimento de contraditório e ampla defesa determinado pelo Acórdão 587/2011-TCU-Plenário.
PROPOSTA DE ENCAMINHAMENTO
12.	Ante o exposto, com fundamento no art. 71, inciso III, da Constituição Federal, no art. 1º, inciso V, e art. 39, incisos I e II, da Lei 8.443/1992, no art. 260 do Regimento Interno do Tribunal de Contas da União, propõe-se: 
12.1.	Considerar ILEGAL e recusar registro  do ato de Aposentadoria de MARIA SALETE FERREIRA MARTINS do quadro de pessoal do órgão/entidade Fundação Universidade Federal de Mato Grosso, com base nos arts. 71, inciso III, da Constituição Federal, 1º, inciso V, e 39, inciso II, da Lei 8.443/1992 e 260, § 1º, do Regimento Interno.
12.2.	Determinar à Secretaria de Fiscalização de Pessoal que monitore o cumprimento da (s) medida (s) indicada (s) para o ato de Aposentadoria de MARIA SALETE FERREIRA MARTINS.
12.3.	Com fulcro no art. 262, caput, do Regimento Interno deste Tribunal, determinar ao órgão/entidade Fundação Universidade Federal de Mato Grosso que: 
12.3.1.	emita novo ato, livre da irregularidade ora apontada, em substituição ao ato de Aposentadoria de MARIA SALETE FERREIRA MARTINS, submetendo-o à nova apreciação por este Tribunal, na forma do artigo 260, caput, também do Regimento.
12.3.2.	dispense a devolução dos valores indevidamente recebidos de boa-fé até a data da ciência do órgão/entidade Fundação Universidade Federal de Mato Grosso, do acórdão que vier a ser proferido, com base no Enunciado 106 da Súmula da Jurisprudência do TCU.
12.3.3.	promova a exclusão, no prazo 15 (quinze) dias, contados a partir da ciência desta deliberação, sujeitando-se a autoridade administrativa omissa à responsabilidade solidária, da rubrica apontada em face de manifesta ilegalidade, segundo entendimento pacífico do TCU, uma vez que já deveria ter sido absorvida pelos sucessivos planos de carreira.
12.3.4.	dê ciência, no prazo de quinze dias, contados da notificação, do inteiro teor desta deliberação ao interessado, alertando-o de que o efeito suspensivo proveniente da interposição de eventuais recursos junto ao TCU não o exime da devolução dos valores percebidos indevidamente, caso o recurso não seja provido."
O Parquet especializado divergiu da unidade técnica, nos seguintes termos (peça 8) :
"Trata-se da análise do ato inicial da aposentadoria de Maria Salete Ferreira Martins, no cargo de professor do magistério superior da Fundação Universidade Federal de Mato Grosso (peça 3) .
2.	A Sefip propôs a ilegalidade e negativa de registro do ato em face de parcela de decisão judicial não transitada em julgado relativa a plano econômico no percentual de 28,86% que já deveria "ter sido absorvido pelos sucessivos planos de carreira em benefício de todas as carreiras do serviço público" (peça 5, p. 2) .
3.	Ocorre que a referida absorção da parcela já ocorreu, conforme se vê no próprio ato em que a mencionada rubrica aparece com valor zerado, e nos contracheques da interessada insertos à peça 7, nos quais não consta pagamento de parcela de decisão judicial.
4.	Em razão do exposto, este representante do Ministério Público de Contas da União opina pela legalidade e registro do ato de aposentadoria em apreço, tendo em vista que não há a irregularidade alegada pela unidade técnica, tampouco vislumbramos qualquer outro defeito que justifique a apreciação do ato pela ilegalidade."

não há.

Procurador Rodrigo Medeiros de Lima.

APOSENTADORIA. FUNDAÇÃO UNIVERSIDADE FEDERAL DE MATO GROSSO. PARCELA JUDICIAL DE 28,86%. CESSAÇÃO DO PAGAMENTO DA RUBRICA. LEGALIDADE. REGISTRO.

APOSENTADORIA (APOS)

Secretaria de Fiscalização de Integridade de Atos e Pagamentos de Pessoal e de Benefícios Sociais (Sefip).

Trata-se de ato de aposentadoria de Maria Salete Ferreira Martins, no cargo de professora do magistério superior, emitido pela Fundação Universidade Federal de Mato Grosso e submetido à apreciação deste Tribunal para fins de registro.
A Sefip propõe a ilegalidade do ato, em razão da parcela de decisão judicial relativa a plano econômico no percentual de 28,86%, considerando, em sua análise, que "tais valores já deveriam ter sido absorvidos pelos sucessivos planos de carreira em benefício de todas as carreiras do serviço público".
O Ministério Público de Contas divergiu da unidade técnica e opinou pela legalidade do ato, argumentando que a absorção da referida parcela já teria ocorrido, conforme se verifica tanto no formulário do ato concessório - no qual a rubrica em exame aparece com valor zerado (peça 3) -, quanto nos contracheques da interessada (peça 7) - nos quais também não consta pagamento de parcela de decisão judicial.
Anuo às conclusões do MP/TCU, adotando-as como razões de decidir.
De fato, conforme bem apurado pelo Parquet especializado, entre as parcelas que integram a ficha financeira do interessado, verifica-se que a Rubrica "10289-DECISÃO JUDICIAL N TRAN JUG AP (Decisão judicial - Outros) - Decisão judicial (Anexo '3ª Vara Federal da Seção Judiciaria MT') " possui como valor pago "R$ 0,00" (peça 3, p. 3) .
Observo que a própria instrução da unidade técnica espelhou, em seu Anexo I, a "Ficha Financeira do Instituidor" extraída do Siape, relativa ao mês 06/2021, na qual não consta a rubrica judicial de 28,86% entre as parcelas que compõem os proventos do aposentado (peça 5, p. 5) .
Assim, resta descaracterizada a ilegalidade sugerida pela unidade técnica.
Adicionalmente, registro que o ato de aposentadoria em exame foi disponibilizado ao TCU pelo sistema Sisac, em 23/12/2016, tendo sido devolvido ao órgão de origem, nos termos da comunicação realizada pela Presidência na sessão de 11/3/2020 (Ata 7/2020-Plenário) , e posteriormente reencaminhado a esta Corte via sistema e-Pessoal, em 22/6/2020.
A despeito da ocorrência de registro tácito, em 23/12/2021, consoante decisão proferida pelo Supremo Tribunal Federal no RE 636.553/RS, fundamentada nos princípios da segurança jurídica e da confiança legítima, não vejo óbice para reconhecer a legalidade do presente ato concessório, que se encontra livre de vícios.
Por esses motivos, julgo legal o presente ato de aposentadoria, concedendo-lhe registro.
Ante o exposto, voto por que o Tribunal adote a minuta de acórdão que submeto à deliberação deste Colegiado.
TCU, Sala das Sessões, em 25 de janeiro de 2022.
WALTON ALENCAR RODRIGUES 
Relator